臺灣屏東地方法院刑事判決　　　　　　　　　　　　　九十一年度易字第一九六號
　　公　訴　人　臺灣屏東地方法院檢察署檢察官
　　被　　　告　乙○○
右列被告因詐欺案件，經檢察官提起公訴（九十一年度偵字第一九二號），本院判決
如左：
    主  文
乙○○無罪。
    理  由
一、公訴意旨略以：被告乙○○基於意圖為自己不法所有之犯意，於民國八十四年一
    月間，在雲林縣斗六市○○路七十號彭平和住處，對彭平和遊說鶴山建設有限公
    司（下稱鶴山公司）即將在雲林縣斗六市八德里之工地興建五棟二層樓房，彭平
    和可入股合建，並帶彭平和至工地查看及出示合建契約書等文件為證，致彭平和
    陷於錯誤而陸續交付共計新台幣（下同）八十五萬元，詎乙○○取得前揭款項後
    ，即避不見面，彭平和幾經查訪，始知受騙，因認被告涉犯刑法第三百三十九條
    第一項之詐欺罪嫌。
二、按犯罪事實應依證據認定之，無證據不得推定其犯罪事實，又不能證明被告犯罪
    者，應諭知無罪之判決，刑事訴訟法第一百五十四條、第三百零一條第一項分別
    定有明文。又告訴人之告訴，係以使被告受刑事訴追為目的，是其陳述是否與事
    實相符，仍應調查其他證據以資審認；且認定不利於被告之事實，須依積極證據
    ，苟積極證據不足為不利於被告事實之認定時，即應為有利於被告之認定，更不
    必有何有利之證據，最高法院五十二年度台上字第一三００號及三十年上字第八
    一六號判例可資參照。次按刑法第三百三十九條第一項詐欺罪之成立，須意圖為
    自己不法之所有，以詐術使人將本人或第三人之物交付為要件，所謂以詐術使人
    交付，必須被詐欺人因其詐術而陷於錯誤，若其所用方法，不能認為詐術，亦不
    致使人陷於錯誤，即不構成該罪（最高法院四十六年台上字第二六０號判例參照
    ）。至於債務人於債之關係成立後，如有未依債之本旨履行民事債務之情形，在
    一般社會經驗上可能之原因甚多，縱令是出於惡意不為履行，苟無足以證明其在
    債之關係發生時，自始即具有不法所有意圖之積極證據，亦僅能令負民事債務不
    履行之責任，依刑事訴訟法第一百五十四條之規定，尚不得據此債信違反之客觀
    事態，而推定債務人原有詐欺取財或詐欺得利之犯意。
三、本件公訴人認被告乙○○涉有詐欺犯行，係以告訴人彭平和之指訴、證人甲○○
    證稱：我不認識告訴人，我不知道告訴人有投資之事，告訴人找我時神情很氣憤
    ，說他有出資，為何沒股份等語，及合建契約書、本票五紙資為論據。訊據被告
    堅決否認有何詐欺犯行，辯稱：八十一年間我向告訴人拿八十五萬元時，大家有
    說好要投資八德里之工地興建五棟二層樓房，這是入暗股的，知道這件事的人我
    哥哥丙○○已經去世，我是用我哥哥的名義投資的，在投資以後告訴人覺得該處
    位置不好，不想投資想收回八十五萬，所以我們三個人協調，等中華路田單街工
    地完成後才要把八十五萬還他，因為大家都是好朋友，所以並未訂立書面，八德
    里工地是八十四、八十五年間完成，田單街是八十八年左右完成，因為我哥哥八
    十七年去世，我大嫂不清楚這件事，又不承認，所以才沒辦法還錢，告訴人確實
    有來協調，否則怎會現在才告，丙○○所佔股份有一半是我的，我大約出資一百
    萬元，其中八十五萬元是告訴人的，我們都是好朋友，告訴人有說如果有投資機
    會要找他，所以我才介紹他八德里工地的案子等語。
四、經查：
（一）告訴人於本院審理時自承：當初被告有先帶我去看工地，他說昨天已經簽約了
      ，要我趕快拿錢出來，我不認識甲○○，沒有辦法去查證，就把錢拿給被告，
      時間大約是八十一、二年左右，我不是入暗股，約經過半個月，我去問甲○○
      ，他說我沒有股份，被告先跟我說八德里工地完成後還我錢，但是沒有，後來
      又說田單街工地完成後還我錢，也沒有還，後來才開票給我，第二次協調時被
      告哥哥丙○○有在場，把錢拿給被告時並沒有說我可以佔幾股，因為我和被告
      是好朋友，所以才信任他，還對被告說以後如果還有這種機會要提早說等語，
      顯見本件係告訴人主動要求被告介紹投資案，而告訴人於勘查過工地後，始於
      八十一、二年間交付八十五萬元予被告作為投資，因此，被告於收取告訴人之
      投資款項時，是否即有詐欺犯意及施用詐術，不無疑義。況告訴人如認該項投
      資並非暗股，何以當時未對自己所持股份及股東權利證明有所主張，是尚難以
      證人甲○○稱告訴人沒有股份及被告事後未依約定還錢等情驟認被告自始即有
      詐欺之故意。
（二）又參以證人即鶴山公司負責人甲○○於偵訊及本院證稱：當初被告所投資部分
      ，亦未出具名義，都以被告哥哥丙○○名義，他哥哥是建築師，告訴人找我時
，我稱我只對出具名義的股東負責，告訴人與被告由他們自行解決，另一處田
      單街工地告訴人有出資百分之十，是出名股東，丙○○投資百分之三十，被告
      亦以他哥哥名義入股，八德里工地是二層七的五棟，我不了解被告與告訴人之
      間的事，協調我也不清楚等詞，足證被告當時確有投資八德里工地，僅係未出
      具自己名義，而以其兄丙○○之名義投資。另證人甲○○僅與丙○○接洽，其
      就告訴人與被告間關於八德里工地之投資是否為暗股，一無所知，已如上述，
      如告訴人之投資係為暗股，則證人甲○○不知告訴人有投資一事，即屬當然，
      尚難以證人甲○○之不知情而認被告未將告訴人交付之款項投資八德里工地。
（三）本件八德里工地係興建五棟二層七之房屋，業據告訴人、被告、證人甲○○供
      述明確；投資時間為八十一、八十二年間，亦據告訴人及被告陳述屬實，對照
      告訴人所提之合建契約書，其上日期為八十四年一月六日，並載有「此建號規
      劃為Ｂ１、Ｂ２共二間二樓七樓房，甲方分得Ｂ２，乙方分得Ｂ１之房屋」之
      文句，此合建契約書之日期與所興建房屋之數目，均與告訴人、被告、證人甲○○上開所述不合，故該契約是否為本件八德里工地之契約，即非無疑，亦難
      以此為據認被告有何詐欺犯行。另若被告於八十一、二年間投資之初，即有為
      自己不法所有之詐欺意圖，何以數度與告訴人協調還款事宜並簽發卷附本票五
      張，而告訴人又何以延宕近十年始提出告訴，此均益徵被告主觀上無詐欺之故
      意及不法所有之意圖。
（四）再依告訴人所述之事實，並未見被告有何具體施用詐術、致告訴人陷於錯誤之
      行為，告訴人以被告避不見面延不履行還款協議，即認被告之行為該當刑法之
      詐欺罪嫌，實有誤會。綜上所述，告訴人與被告二人之間雖對投資工地款項是
      否為暗股有所爭議，然告訴人既係基於投資之目的而為金錢之給付，被告亦確
      有投資之事實，則自無所謂陷於錯誤而交付金錢之情形發生。本件亦無其他積
      極證據顯示被告有詐欺之意思及未將告訴人所交付之款項用作投資，是難單憑
      被告事後協調時所簽發之本票五張未為兌現，驟認被告自始有詐欺之故意，而
      以詐欺罪相繩。本件應屬民事債務不履行之糾葛，自應循民事途徑解決。依上
      所述，公訴人所舉證據不足以證明被告犯罪，此外，本院復查無其他積極證據
      足證被告確有公訴人所指前揭詐欺犯行，揆諸上開說明，既無積極證據足認被
      告有何詐欺犯行，不能證明被告犯罪，依法應諭知無罪之判決。
據上論斷，應依刑事訴訟法第三百零一條第一項，判決如主文。
本案經檢察官蔡榮龍到庭執行職務。
中      華      民      國    九十一    年      六      月      十      日
                                      臺灣屏東地方法院刑事第三庭
                                          審判長法  官黃國永
                                                法  官包梅真
                                                法  官翁世容
右正本證明與原本無異。
如不服本判決應於收受本判決後送達後十日內向本院提出上訴書狀，其未敘述上訴理
由者，並得於提起上訴後十日內向本院補提理由書狀（均須按他造當事人之人數附繕
本 ）「切勿逕送上級法院」
                                          書記官   王秋淑
中      華      民      國      九十一      年      六    月      十    日
